---
title: "Forest_fires_in_Brazil"
author: "Tales Gomes"
date: "11/09/2021"
output:
  prettydoc::html_pretty:
    theme: architect
    highlight: github
    self_contained: TRUE
---

```{r setup, include=FALSE}

knitr::opts_chunk$set(
  echo = TRUE,
  message = FALSE,
  error = FALSE,
  warning = FALSE,
  out.width = "100%",
  fig.align = "center",
  dpi = 400
  )
```

## Projeto

Neste exercício irei trabalhar com o banco de dados do kaggle [Forest Fires in Brazil](https://www.kaggle.com/gustavomodelli/forest-fires-in-brazil) que comporta o número de focos de incêndios em florestas brasileiras do ano de 1998 até 2017, os dados foram obtidos a partir do [site oficial](https://dados.gov.br/dataset/sistema-nacional-de-informacoes-florestais-snif) do governo brasileiro.

## Objetivo

Neste exercício o ejetivo é encontrar padrões nos dados, além de trinar visualizações com mapas utilizando o pacote [sf](https://r-spatial.github.io/sf/) em conjunto com o pacote [geobr](https://ipeagit.github.io/geobr/index.html), ambos da biblioteca [R](https://www.r-project.org/about.html). Para me guiar neste trabalho irei realizar alguns questionamentos básicos, que espero poder responder no decorrer do exercício. São eles:

1.  Qual o Estado e região brasileira com mais focos de incêndios em florestas?

2.  Qual o Estado e região com menos focos?

3.  Na região norte qual o estado com mais focos de incêndios?

4.  No estado do Pará qual o mês com mais focos de incêndios na média?

5.  No ano de 2010, qual foi o estado com mais focos de incêndios no Brasil?

6.  No ano de 2010, qual o mês com menos focos de incêndios no estado do Pará?


## Preparação

```{r include=FALSE}
# Carregando bibliotecas --------------------------------------------------
# Dados encontrados em
# https://dados.gov.br/dataset/sistema-nacional-de-informacoes-florestais-snif/resource/39308794-da81-4cab-89e7-1691c2f3893b
#Projeto kaggle referência.
# https://www.kaggle.com/gustavomodelli/forest-fires-in-brazil
library(tidyverse)
library(sf)
library(geobr)
library(reactable)


# Obtendo os dados --------------------------------------------------------
states <- read_state()
regions <- read_region()
```


```{r include=FALSE}
# Antes de tudo definirei os temas que serão utilizados para os gráfico gerados nesse projeto.

# Tema para os gráficos ------------------------------------------------------
theme_set(
  ggthemes::theme_base() +
      theme(
        text = element_text(family = "Ubuntu Regular", color = "#22211d"),
        axis.line = element_blank(),
        axis.text.x = element_text(family = "Ubuntu Regular", color = "#22211d"),
        axis.text.y = element_text(family = "Ubuntu Regular", color = "#22211d"),
        axis.ticks = element_blank(),
        axis.title.x = element_blank(),
        axis.title.y = element_blank(),
        panel.grid.minor = element_line(color = "#ebebe5", size = 0.2),
        panel.grid.major = element_line(color = "#ebebe5", size = 0.2),
        #panel.grid.minor = element_blank(),
        plot.background = element_rect(fill = "#F9F7F7", color = NA),
        panel.background = element_rect(fill = "#F9F7F7", color = NA),
        legend.background = element_rect(fill = "#F9F7F7", color = NA),
        panel.border = element_blank()
      )
)



```


### Aquisição dos dados

  O banco de dados é composto por uma planilha com 5 colunas e 6454 linhas que contém o número de incẽndios, bem como o estados, mês e ano que esses incêndios ocorreram. Abaixo podemos ver a tabela após o tratamento inicial.

```{r include=FALSE}

site <- "http://homolog-dados.mma.gov.br/pt_BR/dataset/ffd9ab35-5719-4ec1-8d13-ae8f738bebc2/resource/949310f1-05bc-4f56-a63f-aef67aac6164/download/rf_incendiosflorestais_focoscalor_estados_1998-2017.csv"


fire_data_base <- data.table::fread(site,
                           quote="", encoding = 'Latin-1', check.names = TRUE)

```

```{r echo=FALSE, message=FALSE, warning=FALSE}
reactable(fire_data_base , paginationType = "jump", columns = list(
  X.Ano = colDef(
    cell = function(value) {
      htmltools::tags$b(value)
    }
  )
))

```

### Tratamento dos dados

Além dos dados dos incêndios precisamos também precisamos das coordenadas geográficas para podermos visualizar os mapas, aqui foi utilizado o pacote [geobr](https://ipeagit.github.io/geobr/index.html) que possui as coordenadas do território brasileiro (Pais, regiões, estados e municípios) em um formato pronto para trabalhar com o pacote [sf](https://r-spatial.github.io/sf/), o que facilitou bastante. Neste trabalho utilizei o banco de dados contendo as informações dos estados e outro contendo as informações das regiões. Único tratamento que precisei fazer as tabelas provenientes do pacote geobr foi alterar a coluna que contém o nome dos estados para coincidir com a tabela dos dados.

O processo de tratamento é descrito a seguir:

-   Há duas formas de trabalhar com datas aqui, a primeira é utilizar a coluna "Período." que contém informações completas de mês e ano. A segunda forma é utilizar as colunas "X.Ano" e "Mês" que possuem as mesmas informações. Para simplificar as coisas irei trabalhar com as colunas "X.Ano" e "Mês" e por isso o primeiro passo da limpeza é excluir a coluna "Período." (Fica de exercício fazer o oposto e tratar a coluna "Período." com o pacote [*lubridate*](https://lubridate.tidyverse.org/) do tidyverse para extrair o mês e o ano).

-   Segundo passo é renomear minhas colunas para melhor gerais, retirar acentos e formatar a nomeação das variáveis.

-   Após retirei da primeira e ultima coluna as aspas e mudei o tipo das variáveis para melhor trabalhar com os dados;

-   Por último afim de poder trabalhar com o pacote sf precisei realizar a união da tabela contendo as coordenadas geográficas e a tabela contendo o número de incêndios, contudo algumas operações de que precisaremos realizar posteriormente ficariam muito lentas se o fizéssemos com os dados contendo a coluna de coordenadas, então após a união foi necessário retirar tal coluna. A execução do código fica bem mais rápida se realizarmos a inclusão da coluna geográfica somente no momento que realizarmos o *plot* do gráfico. Abaixo temos o código:

```{r}
#tratando o objeto "states" do pacote  "geobr" para que a coluna "name_state"
#corresponda com a coluna "name_state" do "fire_data_base".
states <- states |>  
  mutate(
    name_state = factor(janitor::make_clean_names(name_state, case = "title", unique_sep = ".")),
    name_state = str_replace(name_state,"\\..*",""))



# Renomeando as variáveis, removendo as aspas e convertendo formatos.
fire_data_broad <- fire_data_base |>
  select(-Período.) |>
  rename(
    fire_year = X.Ano,
    name_state = Estado,
    fire_month = Mês,
    fire_number = Número,
  ) |>
  mutate(
    fire_year = str_remove(fire_year, "\""),
    fire_year = as.double(fire_year),
    fire_number = as.integer(fire_number),
    name_state = factor(
      janitor::make_clean_names(name_state, case = "title", unique_sep = ".")
    ),
    name_state = str_replace(name_state, "\\..*", "")
  ) |>
  with_groups(
    c(name_state, fire_year, fire_month),
    summarise,
    fire_number = sum(fire_number),
    fire_month = ordered(
      fire_month,
      levels = c(
        "Janeiro", "Fevereiro", "Março",
        "Abril", "Maio", "Junho", "Julho",
        "Agosto", "Setembro","Outubro",
        "Novembro", "Dezembro"
      )
    )
  ) |>
  unique() |>
  right_join(states,
             by = c("name_state")) |>
  mutate(name_state = name_state) |>
  select(c(fire_year, fire_month, fire_number, name_state, name_region))

```

Abaixo a tabela resultante:

```{r echo=FALSE, message=FALSE, warning=FALSE}
reactable(fire_data_broad, paginationType = "jump", filterable = TRUE,
          columns = list(
            fire_year = colDef(
              cell = function(value) {
                htmltools::tags$b(value)
                }
              )
            )
          )

```


## Análise

Depois de tratar os dados podemos enfim responder as perguntas iniciais.

1.  Quais Estados brasileiro com mais e menos focos de incêndios em florestas?


Podemos observar que o estado com mais foco de incêndio no período do estudo é o estado de São Paulo com 51118 focos, enquanto o estado com menos focos é Sergipe com 3237 focos de incêndios.

```{r echo=FALSE, message=FALSE, warning=FALSE}

data_plot1 <- fire_data_broad |> 
  with_groups(c(name_state, name_region) , summarise, fire_number = sum(fire_number)) |>
  mutate(name_state = reorder(name_state, -fire_number)) |> 
  unique() 

plot1 <- ggplot(data = data_plot1, mapping = aes(fire_number, name_state)) +
  geom_col(aes(color = name_region, fill = name_region), width = 0.8)+
  scale_color_viridis_d()+
  scale_fill_viridis_d()+
  labs(
    title = "Quantidade de focos de incêndios no Brasil de 1998 a 2017",
    y = "states",
    x = "Número de focos de incêndios",
    color = "Região do país",
    fill = "Região do país"
  )+
  theme(
    legend.position = c(0.86, 0.86)
  )


plotly::ggplotly(plot1, width = 900, height = 600)

    ```

```{r echo=FALSE, message=FALSE, warning=FALSE}
plot2 <- data_plot1 |>
  left_join(states, by = ("name_state")) |> 
  st_as_sf() |> 
  ggplot() +
  geom_sf(data = states) +
  geom_sf(mapping = aes(fill = fire_number), color = "black", show.legend = TRUE) + 
  #caso queira a sigla de cada estado, descomente a proxima linha
  geom_sf_text(mapping = aes(label = abbrev_state), colour = "black")+
  scale_fill_gradient(low = "yellow", high = "red")+
  #facet_wrap("fire_year")+ # Caso queira separar por fire_year descomentar essa linha
  labs(title = "Quantidade de focos de incêndios no Brasil de 1998 a 2017",
       fill ="Focos de calor")+
  theme(
    axis.text.x = element_blank(),
    legend.position = c(0.86, 0.16),
    axis.text.y = element_blank()
  )

plotly::ggplotly(plot2, width = 900, height = 600)
```


2.  Quais regiões brasileiras com mais e com menos focos?

A região com mais focos de incêndios é o Nordeste com 192.584 focos e a região com menos focos é a região Sul com 88.035 focos de incêndios. 

```{r echo=FALSE, message=FALSE, warning=FALSE}


data_plot34 <- fire_data_broad |>
  with_groups(c(name_region) , summarise, fire_number = sum(fire_number)) |>
  mutate(name_region = reorder(name_region, fire_number))

plot3 <-  ggplot(data = data_plot34, aes(name_region,fire_number)) +
  geom_col(aes(color = fire_number, fill = fire_number))+
  scale_color_gradient(low = "yellow", high = "red")+
  scale_fill_gradient(low = "yellow", high = "red")+
  labs(
    title = "Quantidade de focos de incêndios de 1998 à 2017 por região",
    y = "states",
    x = "Número de focos de incêndios"
  )+
  theme(
    legend.position = "none"
  )

plotly::ggplotly(plot3, width = 900, height = 600)
```


```{r echo=FALSE, message=FALSE, warning=FALSE}

plot4 <- data_plot34 |> 
  left_join(regions, by = ("name_region")) |> 
  st_as_sf() |> 
  ggplot() +
  geom_sf(data = states) +
  geom_sf(aes(fill = fire_number), color = "black", show.legend = TRUE) + 
  #caso queira a sigla de cada estado, descomente a proxima linha
  geom_sf_text(mapping = aes(label = name_region), colour = "black")+
  scale_fill_gradient(low = "yellow", high = "red")+
  #facet_wrap("fire_year")+ # Caso queira separar por fire_year descomentar essa linha
  labs(title = "Quantidade de focos de incêndios de 1998 à 2017 por região",
       fill ="Focos de incêndios")+
  theme(
    axis.text.x = element_blank(),
    legend.position = c(0.86, 0.16),
    axis.text.y = element_blank()
  )

plotly::ggplotly(plot4, width = 900, height = 600)

```


3.  Na região norte qual o estado com mais focos de incêndios?

Na região norte podemos observar do gráfico que o estado com mais focos de incêndios é o Tocantins com 33.675 ficis de incêndios.

```{r include=FALSE}

data_plot3 <- fire_data_broad |> 
  with_groups(c(name_state, name_region) , summarise, fire_number = sum(fire_number)) |>
  mutate(name_state = reorder(name_state, -fire_number)) |> 
  unique() |> 
  filter(name_region == "Norte")

```

```{r echo=FALSE, message=FALSE, warning=FALSE}
plot5 <- ggplot(data = data_plot3, mapping = aes(fire_number, name_state)) +
  geom_col(aes(color = fire_number, fill = fire_number), width = 0.8)+
  scale_color_gradient(low = "yellow", high = "red")+
  scale_fill_gradient(low = "yellow", high = "red")+
  labs(
    title = "Quantidade de focos de incêndios na região Norte de 1998 à 2017",
    subtitle = "de 1998 a 2017",
    y = "states",
    x = "Número de focos de incêndios",
    color = "Focos de incêndios",
    fill = "Focos de incêndios"
  )+
  theme(
    legend.position = c(0.86, 0.86)
  )+
  theme(
    legend.position = "none"
  )


plotly::ggplotly(plot5, width = 900, height = 600)

```

```{r echo=FALSE, message=FALSE, warning=FALSE}

norte <- states |> 
  filter(name_region == "Norte")

plot6 <- data_plot3 |>
  left_join(states, by = ("name_state")) |> 
  st_as_sf() |> 
  ggplot() +
  geom_sf(data = norte) +
  geom_sf(mapping = aes(fill = fire_number), color = "black", show.legend = TRUE) + 
  #caso queira a sigla de cada estado, descomente a proxima linha
  geom_sf_text(mapping = aes(label = abbrev_state), colour = "black")+
  scale_fill_gradient(low = "yellow", high = "red")+
  #facet_wrap("fire_year")+ # Caso queira separar por fire_year descomentar essa linha
  labs(title = "Quantidade de focos de incêndios na região Norte de 1998 à 2017",
       fill ="Focos de incêndios")+
  theme(
    axis.text.x = element_blank(),
    legend.position = c(0.86, 0.16),
    axis.text.y = element_blank()
  )

plotly::ggplotly(plot6, width = 900, height = 600)


```


4.  No estado do Pará qual o mês com mais focos de incêndios na média?


A partir dos gráficos observa=se que historicamente no Pará o mês com mas focos de incêndios é Julho.

```{r echo=FALSE, message=FALSE, warning=FALSE}
data_plot4 <- fire_data_broad |> 
  filter(name_state == "Para") |> 
  with_groups(c(fire_month) ,
              summarise,
              fire_number = sum(fire_number),
              name_state = name_state) |>
  mutate(fire_month = reorder(fire_month, -fire_number)) |> 
  unique()


plot6 <- ggplot(data = data_plot4, mapping = aes(fire_number, fire_month)) +
  geom_col(aes(color = fire_number, fill = fire_number), width = 0.8)+
  scale_color_gradient(low = "yellow", high = "red")+
  scale_fill_gradient(low = "yellow", high = "red")+
  labs(
    title = "Quantidade de focos de incêndios no Pará de 1998 a 2017",
    y = "states",
    x = "Número de focos de incêndios",
    color = "Focos de incêndios",
    fill = "Focos de incêndios"
  )+
  theme(
    legend.position = c(0.86, 0.86)
  )+
  theme(
    legend.position = "none"
  )


plotly::ggplotly(plot6, width = 900, height = 600)



```


```{r echo=FALSE, message=FALSE, warning=FALSE}

Para <- states |> 
  filter(name_state == "Para")


plot7 <- data_plot4 |>
  left_join(states, by = ("name_state")) |> 
  st_as_sf() |> 
  ggplot() +
  geom_sf(data = Para) +
  geom_sf(mapping = aes(fill = fire_number), color = "black", show.legend = TRUE) + 
  #caso queira a sigla de cada estado, descomente a proxima linha
  geom_sf_text(mapping = aes(label = abbrev_state), colour = "black")+
  scale_fill_gradient(low = "yellow", high = "red")+
  facet_wrap("fire_month")+ # Caso queira separar por fire_year descomentar essa linha
  labs(title = "Quantidade de focos de incêndios no Pará de 1998 a 2017",
       fill ="Focos de incêndios")+
  theme(
    axis.text.x = element_blank(),
    legend.position = c(0.86, 0.16),
    axis.text.y = element_blank()
  )

plotly::ggplotly(plot7, width = 900, height = 600)


```


5.  No ano de 2010, qual foi o estado com mais focos de incêndios no Brasil?

No ano de 2010 o estado com mais focos foi Mato grosso com 3.758 focos de incêndios.

```{r echo=FALSE, message=FALSE, warning=FALSE}

data_plot5 <- fire_data_broad |> 
  filter(fire_year == 2010) |> 
  with_groups(c(name_state) , summarise, fire_number = sum(fire_number)) |>
  mutate(name_state = reorder(name_state, -fire_number)) |> 
  unique()


plot7 <- ggplot(data = data_plot5, mapping = aes(fire_number, name_state)) +
  geom_col(aes(color = fire_number, fill = fire_number), width = 0.8)+
  scale_color_gradient(low = "yellow", high = "red")+
  scale_fill_gradient(low = "yellow", high = "red")+
  labs(
    title = "Quantidade de focos de incêndios no Brasil ano de 2010",
    subtitle = "de 1998 a 2017",
    y = "states",
    x = "Número de focos de incêndios",
    color = "Focos de incêndios",
    fill = "Focos de incêndios"
  )+
  theme(
    legend.position = c(0.86, 0.86)
  )+
  theme(
    legend.position = "none"
  )


plotly::ggplotly(plot7, width = 900, height = 600)



```



6.  No ano de 2010, qual o mês com menos focos de incêndios no estado do Pará?

Em 2010, Dezembro, com somente 1 foco, foi o mês com menos focos de incêndios no Pará.

```{r echo=FALSE, message=FALSE, warning=FALSE}
data_plot6 <- fire_data_broad |> 
  filter(fire_year == 2010 & name_state == "Para") |> 
  with_groups(c(fire_month) ,
              summarise,
              fire_number = sum(fire_number),
              name_state = name_state) |>
  mutate(fire_month = reorder(fire_month, -fire_number)) |> 
  unique()


plot8 <- ggplot(data = data_plot6, mapping = aes(fire_number, fire_month)) +
  geom_col(aes(color = fire_number, fill = fire_number), width = 0.8)+
  scale_color_gradient(low = "yellow", high = "red")+
  scale_fill_gradient(low = "yellow", high = "red")+
  labs(
    title = "Quantidade de focos de incêndios no Brasil ano de 2010",
    subtitle = "de 1998 a 2017",
    y = "states",
    x = "Número de focos de incêndios",
    color = "Focos de incêndios",
    fill = "Focos de incêndios"
  )+
  theme(
    legend.position = c(0.86, 0.86)
  )+
  theme(
    legend.position = "none"
  )


plotly::ggplotly(plot8, width = 900, height = 600)


```

## Conclusão

Neste projeto trabalhamos om dados oficiais do governo brasileiro sobre queimadas do ano de 1998 a 2017. Foi possível realizar gráficos interativos, para isso utilizamos os pacotes geobr, sf e plotly. Podemos ver que a partir de uma base de dados tratada ([Tidy data](https://cran.r-project.org/web/packages/tidyr/vignettes/tidy-data.html)) fomos capazes de extrair as informações necessárias dos dados. Como atividade complementar a este projeto confeccionei no Tableau uma Dashboard que pode ser acessada [aqui](https://public.tableau.com/app/profile/tales.gomes/viz/FocosdeincndiosnoBrasil1998a2017/FocosdeincndionoBrasil).


